【裁判字號】    97,訴,721
【裁判日期】    970331
【裁判案由】    給付補償金
【裁判全文】
臺灣臺中地方法院民事判決  97年度訴字第721號
原      告  丁○○
訴訟代理人  駱威文律師
被      告  戊○○
            丙○○
            甲○○
            乙○○
上當事人間請求給付補償金事件，本院判決如下：
    主    文
原告之訴及假執行之聲請均駁回。
訴訟費用新台幣伍仟伍佰壹拾元由原告負擔。
    事實及理由
一、按原告之訴，依其所訴之事實，在法律上顯無理由者，法院
    得不經言詞辯論，逕以判決駁回之，民事訴訟法第249 條第
    2 項著有明文。
二、本件原告起訴主張：緣兩造原共有之舊台中縣東勢鎮○○段
    738 號土地（分割登記前之舊地號），經被告甲○○訴由台
    灣高等法院台中分院93年度上字第282 號確定判決分割，其
    中原告分得該確定判決丁案所示之C 部分土地；被告則共同
    分得A 部分土地保持共有。嗣經辦理分割登記後，原告所分
    得之上開土地新地號為台中縣東勢鎮○○段738 之3 地號；
    被告所共同分得上開土地新地號則為同段738 地號。被告所
    共同分得之上開土地上，於分割訴訟之前早因分管協議而有
    原告所有房屋存在，被告甲○○竟於分割登記完成後，向本
    院民事執行處聲請拆除該屋之強執執行。按民法第824 條第
    2 項於分割共有物，本設有金錢補償制度之規定，而於土地
    重劃，則平均地權條例第62條之1 、市地重劃實施辦法第38
    條、獎勵土地所有權人辦理市地重劃辦法第31條均分別定有
    拆遷補償之規定。準此，兩造原共有之土地，並基於分管協
    議，各自分別占有共有土地之特定部分，建蓋房屋，嗣因分
    割共有物之判決，而受分配不同位置之特定部分土地，此與
    土地重劃，實無二致，故被告因分得該部分土地而認須拆除
    系爭房屋，自應依法以金錢對原告為補償。復次，原告係因
    信賴分管狀態將長久延續，方建有系爭房屋，並陸續為改良
    及增添設備，詎被告甲○○竟提起分割共有物訴訟，而法院
    亦依被告之主張，判決確定由被告共同分得該特定部分土地
    ，致有拆除系爭房屋之紛爭，基於衡平原則及誠實信用原則
    ，被告即應就系爭房屋，以金錢補償原告新台幣（下同）51
    0,000 元。為此，訴請被告給付云云，而聲明求為判決：(一)
    被告給付原告510,000 元，及自起訴狀繕本送達翌日起至清
    償日止，按年息5 ％計算之利息。(二)原告願供擔保，請准宣
    告假執行。
三、查原告雖主張上情訴請被告給付，然按裁判分割共有物，如
    採原物分割者，法院僅須斟酌共有物之性質及其經濟效用，
    作公平合理之分配即可。各共有人在分割前之使用狀況，固
    應加以考量，惟該使用狀況縱共有人間有分管之約定，法院
    亦不受其拘束。至共有人中如有不能按其應有部分受分配者
    ，依民法第824 條第3 項規定，固得以金錢補償之。惟關於
    附著於共有土地上之地上物，其基地分配與他人取得時，法
    並無須就地上物所有人以金錢予以補償之規定。而原告雖援
    引平均地權條例第62條之1 、市地重劃實施辦法第38條、獎
    勵土地所有權人辦理市地重劃辦法第31條等拆遷補償之規定
    ，惟按共有物之分割，係共有人各以其應有部分相互移轉而
    取得單獨所有權，與因買賣而取得權利之情形相同，此觀之
    民法第825 條規定自明。然按土地法第136 條規定：「土地
    重劃後，應依各宗土地原來之面積或地價仍分配於原所有權
    人。但限於實際情形不能依原來之面積或地價妥為分配者，
    得變通補償。」，第139 條：「土地重劃後，土地所有權人
    所受之損益，應互相補償，其供道路或其他公共使用所用土
    地之地價，應由政府補償之。」。又平均地權條例第六十條
    之一第一、二項規定：「重劃區內之土地扣除折價抵付共同
    負擔之土地後，其餘土地仍依各宗土地地價數額比例分配與
    原土地所有權人。但應分配土地之一部或全部因未達最小分
    配面積標準，不能分配土地者，得以現金補償之。依前項規
    定分配結果，實際分配之土地面積多於應分配之面積者，應
    繳納差額地價；實際分配面積少於應分配之面積者，應發給
    差額地價。」第62條前段：「市地重劃後，重行分配與原土
    地所有權人之土地，自分配結果確定之日起，視為其原有之
    土地。」。從上述規定可知，經實施重劃程序的土地，所有
    人雖喪失原有土地，但同時取得其他等值土地，或受領補償
    費，地權已然重新調整分配，性質上屬有償徵收。準此而言
    分割共有物之性質與土地重劃之性質，顯然不同，是以拆除
    重劃區之土地改良物原則上應予補償之規定，於裁判分割共
    有物之分割結果，將附著共有土地之地上物之基地，分配與
    他共有人取得時，既無類此之規定，要難比附援引。至衡平
    原則及誠實信用原則並非請求權之基礎。是依原告起訴所主
    張之上開事實觀之，應認其以本件訴訟訴請被告給付如聲明
    第一項所示，在法律上為顯無理由，揆之首揭規定，應不經
    言詞辯論，逕以判決駁回之。
四、原告之訴既經駁回，所為假執行之聲請亦失所附麗，應併予
    駁回之。
五、據上論結，原告之訴為無理由，依民事訴訟法第249 條第2
    項、第78條、第87條第1 項判決如主文。
中    華    民    國    97    年    3     月    31    日
                  民事第四庭    法  官  郭佳瑛
正本係照原本作成。
如對本判決上訴，須於判決送達後20日內向本院提出上訴狀。
中    華    民    國    97    年    3     月    31    日
                                書記官  謝明倫


司法院資訊處製作；財團法人民間司法改革基金會備份。
